臺灣新竹地方法院刑事判決　　　　　　　 93年度訴字第123號
公　訴　人　臺灣新竹地方法院檢察署檢察官
被　　　告　乙○○　男　29歲.
　　　　　　甲○○　男　38歲.
　　　　　　丁○○　男　44歲.
共　　　同　徐原本律師
選任辯護人　陳偉民律師
上列被告等因違反政府採購法案件，經檢察官提起公訴（92年度
偵字第690號），及移送併案審理（被告乙○○部分：93年度偵
字第783號），本院判決如下：
    主  文
乙○○、甲○○、丁○○均無罪。
    理  由
一、本件公訴意旨略以：同案被告丙○○（傳拘無著，業經本院
    通緝，待到案後另行審結）與被告乙○○係父子關係，丙○○為祥賀營造有限公司（下稱祥賀公司）工地主任，被告乙○○及被告甲○○皆為大勝雄營造有限公司（下稱大勝雄公
    司）之股東兼工地主任，被告丁○○則為立亞營造工程有限
    公司（下稱立亞公司）工地主任，被告乙○○為使大勝雄公
    司標得臺灣電力公司新桃供電區營運處（下稱新桃供電區營
    運處）辦理之「中壢～大園線電力電纜管路工程」公開招標
    案，竟與同案被告丙○○、被告甲○○、被告丁○○共同基
    於以詐術使開標發生不正確結果之犯意聯絡，四人商議由同
    案被告丙○○以祥賀公司名義、被告丁○○以立亞公司名義
    參與陪標，先於民國91年8月26日下午3時20分許，由被告乙○○在新竹國際商業銀行（下稱新竹商銀）營業部，自大勝
    雄公司設於該銀行帳號0000-000000號帳戶中提款新台幣（
    下同）22萬元，以之向該銀行營業部換取支票號碼分別為
    AA0000000（面額10萬元）、AA0000000（面額10萬元）、
    AA0000000（面額2萬元）之支票3張，其中AA0000000號支票
    當場交付同案被告丙○○，而AA0000000號支票則交付被告
    甲○○，至AA0000000號支票則交付被告丁○○，繼而於91
    年8月26日下午4時30分，由被告甲○○至新桃供電區營運處
    遞交大勝雄公司投標綜合封，再於同日下午4時50分，由丙○○至新桃供電區營運處遞交祥賀公司投標綜合封，復於同
    日下午5時，由被告丁○○至新桃供電區營運處遞交立亞公
    司投標綜合封，且以前述3張支票充作大勝雄公司、祥賀公
    司、立亞公司參與投標之押標金，製造競爭之假象，俾使大
    勝雄公司順利得標，嗣於91年8月27日上午10時開標時，經
    新桃供電區營運處承辦工程招標業務之職員戊○○發覺參與
    投標之3家廠商押標金支票連號，認有圍標之虞而停止開標
    程序，被告乙○○、甲○○、丁○○與同案被告丙○○4人
    始未得逞。而認被告乙○○、甲○○、丁○○與同案被告丙○○共同涉有政府採購法第87條第6項、第3項之以詐術使開
    標發生不正確結果未遂罪嫌云云。
二、按犯罪事實應依證據認定之，無證據不得認定犯罪事實，又
    被告之自白，不得作為有罪判決之唯一證據，仍應調查其他
    必要之證據，以察其是否與事實相符。刑事訴訟法第154條
    第2項、第156條第2項分別定有明文。次按認定不利於被告
    之事實須依積極證據，苟積極證據不足為不利於被告事實之
    認定時，即應為有利於被告之認定（最高法院30年臺上字第
    816號判例意旨參照）；認定犯罪事實所憑之證據，雖不以
    直接證據為限，間接證據亦包括在內；然而無論直接或間接
    證據，其為訴訟上之證明，須於通常一般之人均不致有所懷
    疑，而得確信其為真實之程度者，始得據為有罪之認定（最
    高法院76年臺上字第4986號判例意旨參照）；檢察官對於起
    訴之犯罪事實，倘其所提出之證據，不足為被告有罪之積極
    證明，或其指出之證明方法，無從說服法院以形成被告有罪
    之心證，基於無罪推定之原則，自應為被告無罪判決之諭知
    （最高法院92年臺上字第128號判例意旨參照）。
三、本件公訴人認被告乙○○、甲○○、丁○○涉有前揭以詐術
    使開標發生不正確結果未遂犯嫌，係以被告乙○○、甲○○
    、丁○○及同案被告丙○○之供述，證人楊陳秀娥、曾舒郁
    、卓訓業、戊○○之證述，及新竹國際商業銀行營業部監視
    錄影帶1卷、翻拍照片1張、取款憑條3張、轉帳收入傳票1張
    、3張支票影本1份、大勝雄公司、祥賀公司、立亞公司投標
    綜合封封面影本3紙、臺灣電力公司91年8月27日10時之開標
    紀錄等為主要論據。
四、訊據被告乙○○、甲○○、丁○○均堅詞否認有公訴人所指
    違反政府採購法犯行：
  (一)被告乙○○辯稱伊固有去新竹商銀領款換取銀行支票，但當
    時係因伊父親即同案被告丙○○不識字，所以由伊陪同丙○○前往銀行領款換取3張支票，伊知道其中2張各10萬元支票
    是分別要作為大勝雄公司、祥賀公司投標本件起訴之工程之
    押標金，因實際上祥賀公司是伊與丙○○借牌在做，不論大
    勝雄公司或祥賀公司得標，均是大勝雄公司在做，至於第3
    張2萬元支票要作何用，伊並不清楚，支票由銀行行員開好
    後即交由丙○○持有，本件伊有代為填寫大勝雄公司、祥賀
    公司投標資料，並代表大勝雄公司前往開標，但大勝雄公司
    實際負責人是丙○○，伊並不知道丙○○找丁○○借用立亞
    公司大小章而以立亞公司陪標之事等語。
  (二)被告甲○○則辯稱伊係大勝雄公司工地主任而非股東，伊並
    未參與大勝雄公司本件起訴之「中壢～大園線電力電纜管路
    工程」招標事宜，亦不知情，伊在偵查中所為本件起訴之大
    勝雄投標行為係伊未經同意使用大勝雄公司大小章而投標之
    供述，係因為斯時伊仍在大勝雄公司任職，同案被告丙○○
    要求伊為如此之供述，事實上伊從頭到尾未參與本件起訴之
    投標案，也沒有代表大勝雄公司或祥賀公司去遞交投標資料
    等語。
  (三)被告丁○○則稱伊有出借立亞公司證件印章予丙○○，並填
    寫立亞公司投標資料交予丙○○，但並未拿到押標金支票，
    也沒有前往「新桃供電區營運處」遞交立亞公司投標資料，
    伊不知道丙○○係要以立亞公司陪標，丙○○當初借證件印
    章時係表示要標一個工程來做，伊以為丙○○是要借立亞公
    司名義得標工程，標到後由丙○○來做，伊在準備程序所為
    伊係出借立亞公司名義陪標之供詞係同案被告丙○○要伊如
    此供述等語。
五、經查：
  (一)上開被告乙○○與同案被告丙○○至新竹商銀自大勝雄公司
    帳戶中提款換取受款人均為新桃供電區營運處，支票號碼分
    別為AA0000000（面額10萬元）、AA0000000（面額10萬元）
    、AA0000000（面額2萬元）之支票3張之事實，除為被告乙○○所不否認外，並有取款憑條3張、轉帳收入傳票1張、提
    款錄影帶翻拍照片1張、支票3張（均影本）等附卷為憑（見
    法務部調查局新竹市調查站刑事案件偵查卷宗【下稱調查站
    卷宗】第75至78頁、第81頁、第115頁），堪信為真實。
  (二)本件「中壢～大園線電力電纜管路工程」，大勝雄公司、祥
    賀公司之投標資料係被告乙○○所填寫，立亞公司之投標資
    料係被告丁○○所填寫，分別為被告乙○○、丁○○所陳明
    （見本院94年4月7日審理筆錄第13至14頁、第54至55頁），
    應屬真實；而大勝雄公司係於91年8月26日下午4時30分以新
    竹商銀AA0000000號支票（面額10萬元）為押標金至新桃供
    電區營運處遞交投標綜合封，祥賀公司則於91年8月26日下
    午4時50分以新竹商銀AA0000000號支票（面額2萬元）及彰
    化銀行南投分行KB0000000號支票（面額8萬元）為押標金至
    新桃供電區營運處遞交投標綜合封，立亞公司係於91年8月
    26日下午5時以新竹商銀AA0000000號支票（面額10萬元）為
    押標金至新桃供電區營運處遞交投標綜合封，嗣於91年8 月
    27日第1次開標時，僅有大勝雄公司、祥賀公司、立亞公司3
    家廠商投標，惟因押標金支票有連號情形，遂廢標不予開標
    等情，除經證人戊○○證述屬實外（見調查站卷宗第64至74
    頁、92年度偵字第690號卷【下稱690號卷】第8頁），亦有
    台灣電力公司91年8月27日開標紀錄1份、投標廠商證件影本
    及押標金紀錄表3份、中文公開招標公告資料1份、投標廠商
    聲明書範本3份、標單封3份、證件封3份、綜合封3份等在卷
    可稽（見調查站卷宗第94、96至99、101至112頁），亦堪信
    實。
  (三)次以大勝雄公司登記之負責人為楊陳秀娥、祥賀公司登記之
    負責人為曾舒郁、立亞公司登記之負責人為卓訓業，有公司
    基本資料查詢3份在卷可參（見調查站卷宗第116至118頁）
    ，而大勝雄公司設立時係證人楊陳秀娥委請同案被告丙○○
    辦理並至新竹商銀開立公司帳戶，證人楊陳秀娥並不清楚公
    司帳號為何，亦不負責大勝雄公司之業務或帳務，投標之事
    均是丙○○、乙○○父子在處理，證人楊陳秀娥並不知情一
    節，為證人楊陳秀娥所供述在案（見調查站卷宗第36至41頁
    、本院93年度訴字第215號卷93年9月27日準備程序筆錄），
    而丙○○持有祥賀公司證件印章，平日祥賀公司所承包之台
    電工程都是由丙○○施作，但祥賀公司並未授權丙○○以祥
    賀公司名義投標本件「中壢～大園線電力電纜管路工程」一
    節，亦據證人曾舒郁證述無誤（見調查站卷宗第42至47頁）
    ，而被告丁○○曾獲立亞公司授權可投標台電工程等情，則
    為證人卓訓業所供證在卷（見第690號卷第18至19頁），且
    大勝雄公司之實際負責人係同案被告丙○○，大勝雄公司有
    關薪資、工程款等資金部分係丙○○負責管理一節，亦經被
    告乙○○、甲○○一致供述在卷（見本院94年4月7日審理筆
    錄第18頁、第23頁、第54頁），加以同案被告丙○○始終並
    不否認本件祥賀公司之投標係其利用持有祥賀公司印章之便
    所為，足認同案被告丙○○確為大勝雄公司之實際負責人，
    並因擔任祥賀公司工地主任持有證件印章之便，而使用祥賀
    公司名義投標本件工程，是本件大勝雄公司、祥賀公司之投
    標係同案被告丙○○、被告乙○○父子所為，立亞公司之投
    標係被告丁○○與同案被告丙○○所為，洵足認定。
  (四)至被告甲○○雖在調查站偵訊、檢察官偵訊、本院準備程序
    時供稱：本件大勝雄公司之投標係伊利用職務之便挪用乙○○所交付大勝雄公司承包台電另一工程履約保證金支票作為
    押標金支票、盜用大勝雄公司大小章後以大勝雄公司名義投
    標，事後才告訴乙○○云云（見調查站卷宗第1至9頁、第
    690號卷第8至9頁、本院卷第31頁），然本件大勝雄公司投
    標之押標金支票係與另2家祥賀公司、立亞公司之押標金支
    票連號，業如前述，且被告乙○○與同案被告丙○○所換取
    之3張支票其中2張面額各10萬元支票即係為了作為丙○○、
    乙○○父子所經營之大勝雄公司與借牌之祥賀公司投標本件
    工程所用之押標金一節，為被告乙○○所供述在卷（見本院
    94年4月7日審理筆錄第22頁），參以被告甲○○僅單純受僱
    於大勝雄公司，實難以想像有何動機利用職務之便挪用其他
    工程保證金為大勝雄公司投標本件工程！況被告乙○○並未
    將本件大勝雄公司參與投標之押標金支票交付被告甲○○，
    亦據被告乙○○供述在卷，是被告甲○○於調查站偵訊、檢
    察官偵訊、本院準備程序時所稱本件大勝雄公司之投標係其
    所為，押標金支票係挪用乙○○所交付之大勝雄公司另一工
    程履約保證金支票云云，顯非事實，難以採信，復以同案被
    告丙○○既係大勝雄公司之實際負責人，又為祥賀公司之工
    地主任，持有祥賀公司之證件印章，施作祥賀公司所承包之
    台電工程，本件祥賀公司之投標為其所為，復向被告丁○○
    借用立亞公司名義投標，已詳如前述，顯見同案被告丙○○
    於本件3家公司之投標行為間係居於意思決定、最後執行之
    重要地位，被告甲○○於本院審理時所稱之前所為有以大勝
    雄公司名義投標之供詞，係因斯時仍在大勝雄公司任職，應
    同案被告丙○○要求之辯解，即有可能而堪採信，足認本件
    投標事宜均與被告甲○○無關。
  (五)又被告丁○○雖在調查站偵訊、檢察官偵訊時供稱：「因被
    告乙○○欠伊錢，所以開新竹商銀面額10萬元AA0000000號
    支票給伊，伊以該支票作為立亞公司投標本件之押標金，並
    在91年8月26日下午5時遞交投標綜合封」云云（見調查站卷
    宗第20至26頁、第690號卷第10頁），及於本院準備程序時
    供稱：「是被告丙○○找我去陪標，不知道是要讓哪一家公
    司得標，他說投標金額大約寫多少；押標金支票是丙○○交
    給我，因為丙○○的兒子乙○○欠我材料款，丙○○把押標
    金支票交給我的時候，要我寫一個大概的投標金額，到時候
    押標金退還的時候，就直接把押標金支票給我，當作債務的
    清償，丙○○並沒有跟我說會再找哪一家來陪標。」（見本
    院卷第53頁），然被告乙○○並未積欠被告丁○○材料款，
    被告丁○○與同案被告丙○○、被告乙○○、大勝雄公司均
    無債權債務關係，被告丁○○僅填寫除押標金欄位以外之投
    標資料，被告丁○○並未看過或經手本件大勝雄公司之押標
    金支票等情，除經被告丁○○於本院審理時供述在卷外（見
    本院94年4月7日審理筆錄第10、11、14、15頁），經核對調
    查站卷宗第98頁所附之立亞公司投標廠商證件影本及押標金
    紀錄表，通篇關於立亞公司廠商資料、統一編號、營利事業
    登記證、納稅證明、營造業登記證之字跡顯係出於同一人之
    字跡，然與押標金欄位之字跡顯然不同，是被告丁○○於本
    院審理時所稱係因出借證件予同案被告丙○○，遂代為填寫
    除押標金欄位以外之投標資料，並未看過或經手本件大勝雄
    公司之押標金支票等語，即堪信為真實。再被告丁○○僅國
    中畢業，為調查站卷宗第20頁所載明，其因教育程度不高，
    誤認將證件出借予同案被告丙○○投標即屬陪標，而辯稱在
    本院準備程序時誤供承本件係受同案被告丙○○之邀而陪標
    ，即非不可能。
  (六)而本件立亞公司部分投標部分，係同案被告丙○○向被告丁○○借用立亞公司證件而用立亞公司名義投標等情，除為被
    告丁○○所供明而如前述外，在被告丁○○與同案被告丙○○就出借立亞公司證件投標的過程，被告乙○○與被告丁○○均無接觸過一節，亦經被告丁○○供述屬實（見本院94年
    4 月7日審理筆錄第10、15頁），且並無證據足以證明同案
    被告丙○○有將向被告丁○○借用立亞公司證件而以立亞公
    司名義投標本件工程之事告知被告乙○○，即難認為被告乙○○與同案被告丙○○就以立亞公司名義投標一事有何犯意
    之聯絡；加以同案被告丙○○有向祥賀公司借牌，大勝雄公
    司有用祥賀公司名義投標，得標後工程由大勝雄公司來做之
    情形，除為被告乙○○所供承外，經核與被告甲○○所述相
    符（見本院94年4月7日審理筆錄第23頁），亦與前述證人曾
    舒郁所稱平日祥賀公司所承包之台電工程都是由丙○○施作
    等情一致，而就被告乙○○之認知，大勝雄公司既係同案被
    告丙○○擔任實際負責人之公司，祥賀公司又係大勝雄公司
    或同案被告丙○○平日即已借牌施作之公司，則被告乙○○
    以大勝雄公司、祥賀公司名義投標之行為，僅在增加得標率
    ，並無所謂施用詐術或不正方法可言，亦無影響採購結果或
    獲取不正利益之意圖，即難以政府採購法第87條之罪相繩。
  (七)綜上所述，本件以大勝雄公司、祥賀公司、立亞公司3家廠
    商投標全係同案被告丙○○所決定、執行，公訴人所舉證據
    並不足以認定被告乙○○、甲○○、丁○○就本件以2家廠
    商虛偽投標使另1家廠商得標之違反政府採購法第87條第6項
    、第3項之以詐術使開標發生不正確結果罪嫌有何犯意聯絡
    或行為分擔，本件復查無其他積極之證據證明被告3人有公
    訴人所指違反政府採購法犯行，依法應諭知被告乙○○、甲○○、丁○○無罪之判決。
六、併案部分
  (一)檢察官另以93年度偵字第783號移送併案意旨略以：同案被
    告丙○○、被告乙○○父子係大勝雄公司之實際負責人，該
    公司亦為茂成公司、慶皇公司之下游協力廠商，緣臺灣電力
    公司新桃供電區營運處於92年2月25日上午11時，辦理「路
    德威分歧線電力電纜管路工程〔第二期〕」開標程序，被告
    乙○○與同案被告丙○○共同基於以非法方式謀取承包權之
    犯意，分別於92年2月20日及同年月24日，由華南商業銀行
    觀音分行大勝雄營造公司所有之000000000000號帳戶中，提
    領20萬元及15萬元，換取該行開立之FC0000000號（供大勝
    雄公司作押標金）、FC0000000號（供茂成公司作押標金使
    用）支票後，利用平日擔任茂成公司下游協力廠商，便於協
    助請領工程款，而擁有茂成公司公司章、營業登記資料等之
    機會，未經允許，及擅自冒用茂成公司名義及盜用該公司印
    章參與投標；另又以借支工程款為由，由慶皇公司於92年2
    月24日至新竹國際商業銀行新坡分行0000-00000號帳戶內提
    領15萬元，換取該行所開立AA0000000號支票後，黃員再次
    以上述之不法方式，冒用慶皇公司名義投標，並同時委請1
    人將上述3家公司之標封，於92年2月24日下午5時許送交臺
    灣電力公司新桃供電區營運處收件，嗣於92年2月25日上午
    11時開標時，經辦理發包業務之相關人員發覺該等投標廠商
    所附之FC0000000、FC0000000押標金支票為隔1號，且押標
    金紀錄表上之「押標金欄」字跡類似為同1人所填而停止辦
    理開標程序，而認被告乙○○與同案被告丙○○此部分亦共
    同涉有政府採購法第87條第6項、第3項之以詐術使開標發生
    不正確結果罪嫌云云。
  (二)訊據被告乙○○亦堅詞否認有此部分違反政府採購法之犯行
    ，辯稱：伊雖有代表大勝雄公司於開標時前往參與開標，但
    是此次以大勝雄公司帳戶領款換取之2張押標金支票並非伊
    所辦理，伊對於併案部分都不知情等語。查本件茂成公司、
    慶皇公司之公司章係交給同案被告丙○○，並未交給被告乙○○過，且出面與下游廠商接洽的人是同案被告丙○○，丙○○曾向證人呂理雄借用慶皇公司15萬元押標金支票等情，
    經證人呂理雄於偵查中證述屬實（見93年度偵字第783號卷
    【下稱第783號卷】第193至194頁、第225頁），且同案被告
    丙○○亦不否認曾持有茂成公司、慶皇公司之印章（見第
    783號卷第4、194頁），復以同案被告丙○○亦曾要求證人
    曾金明為其有冒用慶皇公司名義投標不實之供述一節，亦為
    證人曾金明所證述在卷（見第783號卷第53頁），足認併案
    部分亦係同案被告丙○○所為，並無證據證明被告乙○○有
    參與併案以茂成公司、慶皇公司名義投標之經過，況被告乙○○經起訴部分應諭知無罪判決，業如前述，是移送併案審
    理部分與起訴部分即無所謂連續犯之裁判上一罪關係可言，
    並非起訴效力所及，本院無從審理，應退回由檢察官另行偵
    查，復此敘明。
七、據上論斷，應依刑事訴訟法第301條第1項，判決如主文。
本案經檢察官詹昭書到庭執行職務。
中　　華　　民　　國　　94　　年　　5 　　月　　9 　　日
                  刑事第三庭審判長法  官  汪銘欽
                                  法  官  楊麗文
                                  法  官  黃美盈
如不服本判決，應於送達後10日內向本院提出上訴狀（應附繕本
），上訴於臺灣高等法院。
以上正本證明與原本無異。
中　　華　　民　　國　　94　　年　　5 　　月　　9 　　日
                                  書記官  吳尚文
